臺灣臺南地方法院民事判決　　　　　　　 95年度訴字第437號
原　　　告　乙○○
訴訟代理人　李國弘律師
被　　　告　甲○○
上列當事人間請求返還土地等事件，經本院於民國96年1月4日言
詞辯論終結，判決如下：
    主  文
被告應將坐落臺南縣白河鎮○○○段一三四之二地號土地上如附
圖所示，編號Ａ花木面積壹拾玖平方公尺、編號Ｂ水泥地面積陸
拾平方公尺、編號Ｃ磚木造鐵皮屋頂房屋面積壹拾平方公尺、
編號Ｄ磚木造房屋面積柒拾貳平方公尺、編號Ｅ鋼骨造鐵皮屋面
積壹拾柒平方公尺清除，並將本部分土地連同如附圖所示編號Ｆ
部分面積柒平方公尺空地，合計壹佰捌拾捌平方公尺土地交還原
告及其他共有人全體。
被告應將坐落臺南縣白河鎮○○○段一三四之一九地號土地上如
附圖所示編號Ｇ鋼骨造鐵皮屋面積壹拾壹平方公尺拆除，並將本
部分土地連同如附圖所示編號Ｈ部分面積壹拾平方公尺空地，合
計貳拾壹平方公尺土地交還原告及其他共有人全體。
訴訟費用由被告負擔。
本判決第一項於原告以新台幣捌拾伍萬玖仟元供擔保後，得假執
行。
本判決第二項於原告以新台幣伍萬陸仟元供擔保後，得假執行。
    事實及理由
壹、程序部分：
    按訴狀送達後，原告不得將原訴變更或追加他訴，但經被告
    同意或不甚礙被告之防禦及訴訟之終結者，不在此限，民事
    訴訟法第255條第1項第1、7款定有明文。本件原告起訴時原
    請求判決「被告應將坐落臺南縣白河鎮○○○段134-2號建
    地面積188平方公尺之地上物拆除，交還土地與原告及其他
    共有人全體。」，繼於本院審理中因現場測量結果發現被告
    之地上物亦占用原告及其他共有人所有之臺南縣白河鎮○○
    ○段134-19地號土地，乃追加請求判決「被告應將坐落臺南
    縣白河鎮○○○段134-19號建21平方公尺如前項複丈成果圖
    所示G部分0.0011公頃鋼骨造鐵皮屋拆除，將土地及H部分0.
    0010公頃空地交還原告及其他共有人全體。」，被告對此無
    異議，而為本案之言詞辯論，視為同意變更及追加，且原告
    上開訴之變更、追加，不須另行蒐集新訴訟資料，得認為不
    甚礙被告之防禦及訴訟之終結，核與前開規定相符，應予准
    許。
貳、實體部分：
一、原告主張：
（一）坐落臺南縣白河鎮○○○段134-2地號建地面積188平方公
      尺及坐落臺南縣白河鎮○○○段134-19地號建地面積21平
      方公尺均為原告與訴外人蔡陳玉霞、陳耀圻、王陳照美、
      廖陳美榮、陳秋美、陳津美、陳美燦等8人共有，應有部
      分各為8分之1，被告並無正當權源，竟占用上開土地蓋建
      房屋、庭院使用，屢經催討還地，均無效果，而被告無權
      占用之位置、面積詳如附圖所示，原告依民法第767條、
      第821條之規定，自得請求被告拆除地上物，將土地交還
      原告及其他共有人全體。
（二）對被告答辯所為之陳述：系爭134-2、134-19地號土地上
      之建物，均係被告所建所有，為被告所自認，且台南縣稅
      捐稽徵處95年8月28日函所附房屋稅籍資料復表，亦記載
      稅籍編號00000000000房屋坐落臺南縣白河鎮關嶺里關子
      嶺52號磚木造房屋面積82平方公尺之房屋稅納稅義務人為
      被告，至於被告抗辯稱原告之父同意將伊現在居住的土地
      給伊、口頭有答應伊可以長住在系爭土地上云云，原告否
      認之，被告並未能舉證，況其主張互相矛盾，自不足取。
（三）並聲明：
  １、被告應將坐落臺南縣白河鎮○○○段134-2號建188平方公
      尺如白河地政事務所95年8月7日複丈成果圖（即附圖）所
      示A部分面積0.0019公頃花木、B部分0.0060公頃水泥地、
      C部分0.0013公頃磚木造鐵皮屋頂房屋、D部分0.0072公頃
      磚木造房屋、E部分0.0017公頃鋼骨造鐵皮屋等清除，將
      土地及F部分0.0007公頃空地交還原告及其他共有人全體
      。
  ２、被告應將坐落臺南縣白河鎮○○○段134-19號建21平方公
      尺如前項複丈成果圖（即附圖）所示G部分0.0011公頃鋼
      骨造鐵皮屋拆除，將土地及H部分0.0010公頃空地交還原
      告及其他共有人全體。
  ３、並陳明願供擔保請准宣告假執行。
二、被告抗辯：當時田是原告父親的，伊是住在原告的土地上為
    三七五租約的承租人，後來放領時，原告父親將田收回，但
    有口頭答應伊可以長住在系爭土地上；原告的父親曾說如果
    伊將一甲多的土地還給原告的父親，原告的父親就答應把伊
    現在居住的土地給伊，但是原告的父親現在已經過世了，當
    初只是口頭協議；伊的房子蓋在系爭土地上已經超過20年，
    在更早之前其祖父、父親也有祖厝在那邊，後來祖厝倒了伊
    又蓋新的，複丈成果圖（即附圖）上的房屋都是伊的，伊不
    同意拆屋；伊的房子很早就蓋了，不知道有沒有占到原告的
    土地，但是都是伊在使用，房屋旁的空地也是伊在用，是作
    為種植花草或放置物品等語。並聲明：原告之訴駁回。
三、兩造不爭執之事實：
（一）坐落臺南縣白河鎮○○○段134-2地號、地目建、面積188
      平方公尺土地（下稱系爭134-2地號土地），及坐落臺南
      縣白河鎮○○○段134-19地號、地目建、面積12平方公尺
      土地（下稱系爭134-19地號土地），均為原告乙○○與訴
      外人蔡陳玉霞、陳耀圻、王陳照美、廖陳美榮、陳秋美、
      陳津美、陳美燦等8人共有，應有部分均為8分之1，此並
      有土地登記謄本2份在卷可稽，堪信為真實。
（二）臺南縣白河地政事務所95年8月25日所測字第0950004700
      號函附複丈成果圖中之花木、水泥地、磚木造鐵皮屋頂房
      屋、磚木造房屋、鋼骨造鐵皮屋均為被告所有，空地亦為
      被告所使用，均有占用系爭134-2、134-19地號土地，其
      占用位置、面積詳如上開複丈成果圖，此並有本院95年8
      月7日勘驗測量筆錄、複丈成果圖、臺南縣稅捐稽徵處95
      年8月28日南縣稅房字第0950045918號函附房屋稅籍資料
      查復表在卷可稽，堪信為真實。
四、得心證之理由：
    本件原告主張被告係無權占有，依民法第767條所有權人之
    物上請求權及第821條之規定，得請求被告將其搭蓋之地上
    物予以清除、拆除，並將占用之土地交還原告及其他共有人
    全體乙情，則為被告所否認，並以前揭情詞置辯。是本件應
    審究者厥為：被告所有上開地上物占用系爭134-2、134-19
    地號土地有無合法權利？原告得否請求被告拆除或清除上開
    地上物並交還土地？以下分述之：
（一）按所有人對於無權占有或侵奪其所有物者，得請求返還之
      ，為民法第767條前段所明定。依此，以無權占有為原因
      ，請求返還所有物之訴，被告對原告就其物有所有權存在
      之事實無爭執，而僅以非無權占有為抗辯者，原告於被告
      無權占有之事實，無舉證責任。被告應就其取得占有，係
      有正當權源之事實證明之。且無權占有，並不以故意或過
      失為要件，茍無正當權源而占用他人之不動產，即負有返
      還之義務（最高法院72年度台上字第1552號、73年度台上
      字第2950號判決要旨參照）。查系爭134-2、134-19地號
      土地為原告及其他共有人所有，而被告所有之花木、水泥
      地、磚木造鐵皮屋頂房屋、磚木造房屋、鋼骨造鐵皮屋占
      用原告及其他共有人所有系爭134-2、134-19地號土地，
      另被告亦占用其上部分空地，其占用之位置、面積詳如附
      圖即臺南縣白河地政事務所95年8月25日所測字第0950004
      700號函附複丈成果圖所示一節，已如前述，則揆諸前揭
      規定之說明，被告自應就其於系爭134-2、134-19地號土
      地上乃係有權占有之事實負其舉證責任。被告雖以其占有
      係經原告之父同意云云抗辯，然為原告所否認，被告復未
      能舉證以實其說，被告所辯，委無足採。
（二）復按各共有人對於第三人，得就共有物之全部為本於所有
      權之請求，但回復共有物之請求，僅得為共有人全體之利
      益為之，民法第八百二十一條定有明文。倘共有人中之一
      人起訴時，在聲明中請求應將共有物返還於共有人全體，
      即係為共有人全體利益請求，無須表明全體共有人之姓名
      ，最高法院84年台上字第339號亦著有判例可稽，本件原
      告為系爭134-2、134-19地號土地共有人之一，已如前述
      ，基此，被告既未能證明其有合法權利占用系爭土地，從
      而，原告依所有權之法律關係即民法第767條規定及民法
      第821條之規定，請求被告將其搭蓋之地上物予以清除、
      拆除，並將占用之土地交還原告及其他共有人全體，自屬
      有據，應予准許。
五、原告陳明願供擔保，請求宣告假執行，經核無不合，爰酌定
    相當之擔保金額准許之。
六、本件事證已臻明確，兩造其餘攻擊防禦及證據調查，均與本
    案之判斷不生影響，自勿庸一一審酌論列，併此敘明。
七、結論：原告之訴為有理由，依民事訴訟法第78條、第390條
    第2項，判決如主文。
中　　華　　民　　國　　96　　年　　1　　月　　 18　　日
                  民事第二庭    法　官　黃瑪玲
以上正本係照原本作成
如對本判決上訴，須於判決送達後20日內向本院提出上訴狀
中　　華　　民　　國　　96　　年　　1 　　月　　18　　日
                                書記官　卓春成
